臺灣高等法院臺中分院刑事判決　　　 100年度上易字第1008號
上　訴　人　臺灣苗栗地方法院檢察署檢察官
被　　　告　鄧友淵
選任辯護人　許哲嘉律師
上列上訴人因被告家暴傷害案件，不服臺灣苗栗地方法院100年
度簡上字第15號中華民國100年6月7日第一審判決（起訴案號：
臺灣苗栗地方法院檢察署99年度偵字第5738、5991號），提起上
訴，本院判決如下：
    主  文
上訴駁回。
    理  由
一、本案經本院審理結果，認第一審判決以不能證明被告鄧友淵
    犯罪而諭知無罪，核無不當，應予維持，並引用第一審判決
    書所記載之理由及證據（如附件）。
二、本件檢察官提起上訴意旨略以：(一)從卷附錄音內容譯文觀之
    ，被告鄧友淵確有不耐告訴人徐佳琳之糾纏而出手推倒告訴
    人之事實，雖然被告自己有錄音，但被告亦僅為一通常人，
    若其認告訴人係無理取鬧，無法忍受之下，惱羞成怒，進而
    對告訴人動粗，亦屬常情。(二)被告當時僅有錄音而未全程錄
    影，則被告若自恃錄音時言語謹慎，且無任何影像可顯示己
    身犯行，先製造對自己有利之證據，後再趁隙將告訴人推倒
    以停止告訴人之糾纏，亦合乎常理。(三)告訴人並不知悉被告
    有錄音存證，於此情形下，告訴人仍不斷要求及質問被告：
    「請你不要碰我好嗎？」、「你不要靠近我好嗎？」、「你
    不用推我、你不用推我…這樓梯…等一下跌倒」、「你把我
    推在這地上還不夠嗎」等語，顯見告訴人當時之發言，係反
    映出真實發生之情狀，且被告甚至出言：「來…妳擋我看看
    哪…請妳擋…妳再擋」等語，可知被告確有產生推倒告訴人
    之犯意並付諸實行。(四)當時雙方爭執狀況混亂，告訴人一時
    記憶不清而為細節略有不一之陳述，亦不悖常理，且即便被
    告雙手均有持物，亦能以持物之手推落告訴人。(五)被告若非
    心虛，又豈會在二位孩童作證前先行教導以確保證詞對己有
    利。因認原審判決認定事實尚有違誤，爰提起上訴請求撤銷
    原審判決，另為適當之判決云云。
三、按犯罪事實應依證據認定之，無證據不得認定犯罪事實；又
    不能證明被告犯罪者，應諭知無罪之判決，刑事訴訟法第15
    4條第2項、第301條第1項前段分別定有明文。次按告訴人之
    告訴，係以使被告受刑事訴追為目的，是其陳述是否與事實
    相符，仍應調查其他證據以資審認；另事實之認定，應憑證
    據，如未能發現相當證據，或證據不足以證明，自不能以推
    測或擬制之方法，以為裁判之基礎；且認定不利於被告之事
    實，須依積極證據，苟積極證據不足為不利於被告事實之認
    定時，即應為有利於被告之認定，更不必有何有利之證據（
    參最高法院52年台上字第1300號、40年台上字第86號、30年
    上字第816號判例)。
四、經查：
(一)、公訴人認被告確有可能因無法忍受告訴人之無理取鬧，惱羞
    成怒，進而對告訴人動粗，及被告自恃錄音時言語謹慎，且
    無任何影像可顯示己身犯行，先製造對自己有利之證據，後
    再趁隙將告訴人推倒，以停止告訴人之糾纏等，均屬推測之
    詞，依前揭判例意旨，自均不得作為裁判之基礎。
(二)、告訴人於100年5月17日在原審審理中具結證稱：「在小朋友
    房間的時候，我有察覺被告大概有錄音，因為他一直就是有
    一些很怪異的動作，那我也不能證實他是不是有在錄音，那
    之後在樓梯間的時候，我就不清楚他還有沒有繼續下去錄音
    ，但是他有錄影。」等語（參原審卷第61頁背面-62頁筆錄
    ），另被告所提出之錄音譯文中，告訴人說：「請你不要帶
    小朋友走…請你不要帶小朋友走…你在錄影是啊？沒關係阿
    …沒關係你錄阿…你推我，是你推我的喔。」（參偵卷第46
    -1頁）。足徵告訴人原就懷疑被告有在錄音，並確定被告當
    天有在錄影，復特別強調是被告推她的。而按現在可錄影之
    器材，多係兼備錄音之功能，此為眾所週知之事，告訴人自
    無不知之理，是以案發當時告訴人既知被告有在錄影，並懷
    疑被告有在錄音，且自始至終一再強調「你不用推我…你不
    用擠我…」、「是你推我的喔」等詞，則要謂其不知被告有
    在錄音，實難令人置信。從而公訴人謂告訴人並不知悉被告
    有錄音存證，其當時之發言，係反映出真實發生之情狀，並
    不足採。
(三)、告訴人於100年8月8日在本院準備程序中陳稱：「（問：當
    天妳為何要報警？）因為被告要帶走小孩子，我才報警的。
    」等語（參本院卷第21頁筆錄）。又被告所提出之錄音譯文
    中，告訴人說：「我要報警…家庭事件…小朋友在哭…他現
    在強行把小朋友帶走…信義路2弄…」等語（參偵卷第47頁
    ），苗栗縣警察局之員警工作紀錄簿亦記載：「8月20日22
    時報案人徐佳琳報案稱其前夫鄧友淵欲強行將其一男一女載
    走，經警方到場並無強行帶離之情事，且該小孩亦無哭鬧之
    情節。」等字（參偵卷第25頁）。此參諸告訴人報警時，係
    在其主張遭被告推落樓梯之後（參偵卷第46-1、47頁錄音譯
    文）等情。可知告訴人報警時僅提到被告要帶小孩子走，卻
    未提到被告將其推落樓梯受傷部分。而觀諸告訴人對本件傷
    害告訴自始至終均甚為積極之態度，可推論告訴人應極在意
    遭被告推落樓梯乙事，既如此，何以其在案發報警當時，竟
    未提及此事，並遲至99年9月14日才提出告訴（參他卷第1-3
    頁刑事告訴狀），此核諸該期間被告與告訴人正在進行離婚
    及小孩子監護權歸屬之民事訴訟乙情（參本院卷第63-67頁
    之該民事訴訟案件言詞辯論筆錄等），本院因認本件告訴人
    之指訴，並非無疑。
(四)、依刑法第315條之1、通訊保障及監察法第29條第3款規定「
    監察者為通訊之一方，而非出於不法目的者，不罰」之規範
    目的，通訊之一方私自錄音之取證行為，如非出於不法目的
    ，不惟在刑罰規範上屬於阻卻違法之事由，且因屬通訊一方
    基於保全證據之必要所實施之作為，並無國家機關行為之介
    入，當非通訊保障及監察法所規範之行為，要無先聲請令狀
    許可之問題，自亦不發生有類似公務員違法偵查取得證據之
    情形，其所取得之證據應有證據能力（參最高法院97年度台
    上字第560號判決）。是以告訴人所提出，其基於保全證據
    ，與其兒子鄧宇翔之對話錄音光碟，自有證據能力。而該錄
    音光碟經檢察事務官勘驗結果，雖有鄧宇翔稱：「從這裡A
    下去」、「爸爸A你的」、「從那裡A下來的」、「爸爸就給
    你A下來的」等語（參偵卷第84頁）。然被告及辯護人主
    張鄧宇翔與告訴人之對話所為之陳述，屬審判外之陳述，依
    刑事訴訟法第159條第1項之規定，無證據能力（參本院卷第
    27頁準備程序狀），在該錄音內容中，鄧宇翔一開始係說
    「阿，你就擋住路，就這樣跌下去」，待告訴人問「誰A的
    」，鄧宇翔即說「A下去、A下去」、「從這裡A下去」，告
    訴人又說「誰A誰，你剛剛講的再說一次」（參偵卷第84頁
    ），足見鄧宇翔一開始是說告訴人擋路，就這樣跌下去，並
    未主動提到是誰把告訴人A下去，於告訴人提到誰A的時，鄧
    宇翔才順著語意說A下去…，及前揭與被告相關之話語，是
    以鄧宇翔前後所講之「A」……，不無遭誘導之嫌，在該
    錄音內容中，告訴人與鄧宇翔尚有如下之對話，鄧宇翔說「
    你都會打我爸爸」，告訴人說「爸爸說我打他哪裡」，鄧宇
    翔說「你從樓梯給他打下來」，告訴人說「阿是你爸爸把我
    A下去，不是媽媽A下去吶，為什麼爸爸跟你說是我把他A下
    去」等語（參偵卷第85頁），足見被告與告訴人都在向孩子
    鄧宇翔數落對方的不是，致鄧宇翔前後言語錯亂，是以鄧宇
    翔與告訴人之對話中，關於告訴人跌落樓梯部分之陳述，自
    有可能是受到被告或告訴人之言語灌輸、誘導，而非其親眼
    目睹經過，況且「A」是何意，與告訴人主張係被告用雙手
    將其推落之意是否相同，亦有不明，證人鄧宇翔於99年11
    月16日在檢察官偵訊中證稱：「（問：那天你們有沒有看到
    爸爸把媽媽推下樓梯？）（搖頭），我看到媽媽自己站不好
    掉下去的。」等語（參偵卷第82頁筆錄），其所證與前揭錄
    音內容中謂係「爸爸A你的」…等語迥異。綜上，本院認該
    錄音內容尚非能據為被告有故意將告訴人推落樓梯之認定。
(五)、公訴人雖主張被告在其子女鄧宇翔、鄧嵐聿作證前先行教導
    以確保證詞對己有利。惟被告果有此作為，亦不代表所教對
    其有利之證詞均屬虛假。況於99年11月16日檢察官偵訊中，
    檢察官問：「之前爸爸有沒有教你們，見到阿姨要這樣說呢
    ？」，鄧嵐聿回答：「沒有」，鄧宇翔則「不答」。又鄧宇
    翔並非僅就此問題不答，其對於接下來之「是不是擔心爸爸
    被警察抓去關，所以才說爸爸沒有推媽媽下樓」、「知不知
    道小孩子不可以說謊喔，如果你們說謊，媽媽可能會被抓去
    關」等問題，也都不答（參偵卷第82頁筆錄），而鄧宇翔係
    96年5月出生的孩子，於前揭偵訊時，才3歲，有小孩子的情
    緒，對於大人之一長串問題，是否完全瞭解，也不無疑義，
    故非能以大人的角度，認為其不答，就是心虛，或是被告有
    事先教導所致。
(六)、告訴人具狀稱：在臺灣苗栗地方法院之家事法庭中，鄧嵐聿
    、鄧宇翔證稱爸爸叫他們要告訴法官，爸爸沒有推媽媽，及
    擔心爸爸被警察關起來，所以要說爸爸沒有推媽媽，被告若
    無此犯行，大可不必如此教導小孩等語（參本院卷第30頁）
    。惟本院觀諸臺灣苗栗地方法院99年度家護字第302號通常
    保護令民事案件之99年10月5日訊問筆錄（參偵卷第69-76頁
    ），係該案法官已經問了很多問題之後，才問「今天要來
    時，爸爸有說要這樣告訴法官阿姨？」，鄧嵐聿點頭（沒紀
    錄鄧宇翔有何表示），而鄧嵐聿點頭縱然表示回答「是」，
    但到底是針對之前眾多問題之哪些事，爸爸有事先交代，並
    不清楚，若謂係對其前一個回答「爸爸是站在樓梯的上面，
    我們站在爸爸的後面，媽媽站在爸爸的前面」，表示是爸爸
    事先教的，則被告此部分所教，與事實並無不合，何況鄧嵐
    聿嗣於99年11月16日在檢察官偵訊中已證稱被告並未教她怎
    麼說（詳前述），該案法官再問「所以你們要告訴法官阿
    姨，爸爸沒有推媽媽，否則爸爸會被警察抓去關起來？」、
    「擔心爸爸被關起來，所以要說爸爸沒有推媽媽？」，鄧嵐
    聿、鄧宇翔均答「是」，足見此二問題完全是誘導式問法，
    並非鄧嵐聿、鄧宇翔主動告訴法官其等之擔心，況且其等果
    因擔心爸爸被關起來，所以要說爸爸沒有推媽媽，亦不表示
    其等所言即係刻意編造之謊言，而非事實。
五、綜上所述，本件公訴人所舉之證據，尚無法使本院形成被告
    有對告訴人傷害之確信。此外，復查無其他積極證據足資證
    明被告有何公訴人所指之前揭犯行，依前揭判例意旨及法條
    規定，本件即應為有利於被告之認定，更不必有何有利之證
    據，並為被告無罪之諭知。原審以不能證明被告犯罪為由，
    諭知無罪之判決，尚無不合。檢察官上訴意旨，仍執前詞，
    指摘原判決不當，提起上訴，為無理由，應予駁回。
據上論斷，應依刑事訴訟法第373條、第368條，判決如主文。
本案經檢察官徐錫祥到庭執行職務。
中    華    民    國   100    年    9     月    22    日
            刑事第七庭    審判長法  官  林  榮  龍
                                法  官  王  義  閔
                                法  官  李  秋  娟
上列正本證明與原本無異。
不得上訴。
                                書記官  詹  錫  朋
中    華    民    國   100    年    9     月    22    日